【裁判字號】    93,上易,2099
【裁判日期】    950412
【裁判案由】    背信等
【裁判全文】
臺灣高等法院刑事判決                93年度上易字第2099號
上  訴  人
即  自訴人  台控科技股份有限公司
代  表  人  小澤彥
自訴代理人  洪大明律師
            楊隆源律師
被      告  戊○○
            己○○
            丙○○
            甲○○
共      同
選任辯護人  羅秉成律師
            魏順華律師
上列上訴人因被告等背信等案件，不服臺灣新竹地方法院92年度
自字第29號，中華民國93年11月17日第一審判決，提起上訴，本
院判決如下：
    主  文
上訴駁回。
    理  由
一、自訴意旨略以：上訴人即自訴人台控科技股份有限公司（以
    下簡稱自訴人或自訴人公司）係經營半導體溫控設備之銷售
    、維修等業務，被告戊○○、己○○、丙○○、甲○○（以
    下稱被告戊○○等四人）原分別係自訴人公司之總經理及各
    部門經理，詎被告戊○○等四人竟分別有下列背信、妨害信
    用等行為：
  (一)被告戊○○等四人於民國九十一年六月間尚任職於自訴人公
    司期間，被告戊○○、丙○○即以配偶陳佳翊、黃瑞蓉名義
    ，與被告己○○、甲○○共同投資設立詠旭科技股份有限公
    司（以下簡稱詠旭公司），經營與自訴人公司相同之半導體
    溫控設備Chiller（以下簡稱Chiller）機台維修業務，違反
    公司法第三十二條經理人競業禁止之規定；被告戊○○等四
    人又共同將自訴人公司原有客戶移至詠旭公司，因認被告戊○○等四人此部分均涉有刑法第三百四十二條第一項背信罪
    嫌。
  (二)自訴人公司之客戶辛紜企業股份有限公司（以下簡稱辛紜公
    司），於九十一年五月至同年七月間，委託自訴人公司負責
    辦理九台Chiller 裝機。詎被告戊○○、丙○○竟指示維修
    部秘書王筱鈴（自訴人已另提起告訴，經公訴人起訴在案）
    將辛紜公司委託裝機中之其中二台維修服務表、報價單、統
    一發票均改由詠旭公司製作，且將該二台裝機費用新臺幣（
    下同）一萬六千元由詠旭公司收取。因認被告戊○○、丙○○此部分亦涉有刑法第三百四十二條第一項背信罪嫌。
  (三)自訴人公司於九十一年十月二十九日終止與被告戊○○之僱
    傭關係後，戊○○竟基於破壞自訴人公司信用之意圖，於同
    年十二月底，向當時擬前往自訴人公司任職之林芳宏謊稱自
    訴人公司即將破產，企圖勸說林芳宏勿至該處工作。因認被
    告戊○○此部分涉有刑法第三百十三條妨害信用罪嫌。
二、自訴人認被告戊○○等四人均涉有上揭背信犯行、被告戊○○尚涉犯妨害信用罪嫌，無非係以下列事證為其論據：
  (一)詠旭公司於九十一年六月六日經經濟部核准設立，並經營與
    自訴人公司相同之Chiller機台維修業務，有詠旭公司及自
    訴人公司基本查詢資料可稽（原審卷(一)十、二三頁）。
  (二)詠旭公司設立時，被告戊○○係任自訴人公司董事長兼總經
    理，被告己○○任人事經理，被告丙○○為維修部（產品）
    經理，被告甲○○係自訴人公司之大陸地區辦公室經理，有
    被告四人之人事資料卡、員工績效評估表、服務證明影本等
    件可證（同上卷十六至二二頁）。
  (三)詠旭公司係被告戊○○、丙○○以其等配偶陳佳翊、黃瑞蓉
    之名義與被告己○○、甲○○等共同投資設立，並以陳佳翊
    為名義上之代表人（即董事長），被告己○○、甲○○則分
    任該公司董事、監察人，有詠旭公司之董事、監察人資料及
    被告戊○○身分證影本可憑（同上卷二四、二五頁）。
  (四)提出自訴人公司九十一年五月十二日（二台）、同年六月十
    一日（一台）、同年七月十七日（一台）、同年七月十八日
    （一台）、同年七月二十四日（一台）維修表影本及同年五
    月十八日（二台）、同年六月二十日（一台）、同年八月五
    日（三台）統一發票影本，詠旭公司同年十月一日（二台）
    報價單影本及同年十月二十一日（二台）統一發票影本等件
    （同上卷三二至四一頁）。主張被告戊○○、丙○○指示維
    修部秘書王筱鈴將辛紜公司委託自訴人公司裝機之九台機台
    中之二台改由詠旭公司辦理並收取費用，並有證人賴韋仲、
    謝文彬之證述可據。
  (五)提出自訴人公司與被告戊○○終止僱傭契約函、詠旭公司變
    更登記事項（董事、監察人）資料、群力科技股份有限公司
    (以下簡稱群力公司)公司基本資料查詢表暨董事、監察人資
    料、群力公司簡介暨文宣資料等影本（同上卷四六至六二頁
    ）。主張被告戊○○更換詠旭公司董監事人頭，並另組群力
    公司以圖脫免自訴人追訴刑責。
  (六)證人馬傳貴及林芳宏之證言，可證被告戊○○等四人有將自
    訴人公司原有客戶移往詠旭公司及被告戊○○有妨害自訴人
    公司信用之情事。
三、訊之被告戊○○堅決否認有背信、妨害信用之犯行，其餘被
    告三人亦均堅決否認有何背信行為，並辯稱：
  (一)被告戊○○辯稱：台控公司係伊全部出資，伊並未以配偶陳
    佳翊名義投資設立詠旭公司，係陳佳翊自行投資之行為；伊
    未將自訴人之客戶轉移至詠旭公司，亦未指示員工為此行為
    。至於詠旭公司向辛耘公司收取二台Chiller裝機費用之事
    伊並不知情，亦未曾向林芳宏表示自訴人公司將破產勿去任
    職等語。
  (二)被告己○○辯稱：伊投資詠旭公司係因丁○○之邀，伊僅掛
    名為監察人，並未實際參與經營，且伊在自訴人公司僅負責
    人事部門，未接觸業務，自不可能將公司客戶移往詠旭公司
    等語。
  (三)被告丙○○辯稱：投資詠旭公司係配偶黃瑞蓉個人投資之行
    為；伊未將自訴人公司客戶移往詠旭公司，亦未指示員工為
    移轉客戶或將自訴人公司對辛耘公司應收取之Chiller裝機
    費用交由詠旭公司收取之行為。
  (四)被告甲○○辯稱：伊投資詠旭公司係應丁○○之邀，乃單純
    投資之行為且僅為掛名董事，未實際參與經營，又投資當時
    伊係擔任自訴人公司台南辦公室秘書，並非公司之董、監事
    ，嗣於九十一年六月一日被派往大陸，改由美商亞迪斯公司
    指派為大陸地區辦公室經理直至同年十二月三十一日離職等
    語。
四、經查：
  (一)詠旭公司係被告戊○○、丙○○之配偶陳佳翊、黃瑞蓉及被
    告己○○、甲○○等共同投資，於九十一年六月六日經經濟
    部核准設立，由陳佳翊擔任董事長，被告己○○、甲○○則
    分任董事、監察人，並經營與自訴人公司相同之Chiller 機
    台維修業務；且詠旭公司設立時，被告戊○○確係任自訴人
    公司董事長兼總經理，被告己○○係該公司人事經理，被告
    丙○○係公司維修部（產品）經理，被告甲○○係公司之大
    陸地區辦公室經理；又辛紜公司於九十一年間委託自訴人公
    司辦理Chiller裝機中之其中二台維修服務表、報價單、統
    一發票確均改由詠旭公司製作，且該二台裝機費用一萬六千
    元亦由詠旭公司收取等情，為被告戊○○等四人所不否認，
    並有自訴人提出之詠旭公司暨自訴人公司基本查詢資料、被
    告等之人事資料卡、員工績效評估表、服務證明影本，詠旭
    公司之董事、監察人資料暨被告戊○○身分證影本，自訴人
    公司九十一年五月十二日（二台）、同年六月十一日（一台
    ）、同年七月十七日（一台）、同年七月十八日（一台）、
    同年七月二十四日（一台）維修表影本及同年五月十八日（
    二台）、同年六月二十日（一台）、同年八月五日（三台）
    統一發票影本，詠旭公司同年十月一日（二台）報價單影本
    （二台）及同年十月二十一日（二台）統一發票影本等件在
    卷可稽（原審卷(一)十、十六至二五頁、三二至四一頁），堪
    信為真實。至被告甲○○就詠旭公司核准設立時是否擔任自
    訴人公司大陸地區辦公室經理一節，雖辯稱伊係於九十一年
    六月一日被派至大陸地區辦公室，但仍支領自訴人公司秘書
    之薪資，所謂大陸地區辦公室經理，係指兼任美商亞迪斯公
    司經理云云，然觀諸被告甲○○原任職自訴人工司之員工績
    效評估表，係載明被告甲○○自九十年七月一日起即擔任自
    訴人公司大陸地區辦公室經理（原審卷(一)二○），故被告甲○○此部分所辯，尚與事實不符，不足採信。至被告甲○○
    是否兼任美商亞迪斯公司經理或美商亞迪斯公司與自訴人公
    司間之關係為何，乃屬不同之法律關係，尚與被告甲○○擔
    任自訴人公司大陸地區辦公室經理之認定無涉。
  (二)按經理人不得兼任其他營利事業之經理人，並不得自營或為
    他人經營同類之業務，公司法第三十二條前段定有明文。再
    刑法第三百四十二條第一項背信罪，係以為他人處理事務，
    意圖為自己或第三人不法之利益，或損害本人之利益，而為
    「違背其任務之行為」，致生損害於本人之財產或其他利益
    為要件。
  (三)被告戊○○、丙○○是否以配偶名義與被告己○○、呂貞共
    同投資設立詠旭公司並經營業務一節：
    (1)訊據證人即被告戊○○之配偶陳佳翊、被告丙○○之配偶
      黃瑞蓉及詠旭公司之實際負責人丁○○固於原審分別到庭
      證述陳佳翊、黃瑞蓉確係本人自行投資詠旭公司，非被告
      戊○○、丙○○以其等配偶之名義投資等情（原審卷(一)三
      三四、一○三，原審卷(三)三四、三七、五五、五七），惟
      觀諸證人陳佳翊、黃瑞蓉、丁○○等於原審經隔離交互詰
      問結果，彼此間就投資之過程、詠旭公司如何經營等情，
      前後證述不一，或多所矛盾，甚或含糊其詞，顯難認渠等
      之前開有關自行投資詠旭公司之證述為可採。然證人陳佳
      翊等之證述雖非可採，惟自訴人仍須提出其他積極證據證
      明詠旭公司確係被告戊○○、丙○○以配偶陳佳翊、黃瑞
      蓉之名義投資設立，否則自不能僅憑諸證人陳佳翊等之證
      述不可採，即推測或擬制詠旭公司確係被告戊○○、丙○○以配偶之名義投資設立而援為不利於該被告二人之認定
      至明。
    (2)依(1)所陳，自訴人公司既乏積極證據證明詠旭公司係被告
      戊○○、丙○○以配偶名義投資設立，被告戊○○、丙○○亦非詠旭公司之經理人，自訴人復未提出其他積極證據
      證明其二人有為詠旭公司經營業務之情事，自難認被告戊○○、丙○○有違反公司法第三十二條前段競業禁止規定
      之情事。
    (3)另被告己○○、甲○○雖分別擔任詠旭公司董事、監察人
      ，然均堅決否認有實際參與經營詠旭公司之情事，核與證
      人丁○○於原審證述伊係詠旭公司之實際負責人，詠旭公
      司係由其負責經營等情相符（原審卷(三)六五、六六頁）。
      而證人陳佳翊於原審雖證稱：（你有直接看到或是接觸被
      告己○○、甲○○經營並任職詠旭公司？）直接接觸和看
      到他們任職、經營詠旭公司是確定的，但是在他們從台控
      公司離職後的事（原審卷(一)一○八頁）；嗣於原審審理時
      改稱：當時伊確實這樣講，但伊本意是因詠旭、群力公司
      在同住址，伊看到他們在同一處所上班，所以認為他們是
      在詠旭公司任職經營，伊當時不知道他們另外有個群力公
      司，在同一處所，伊現在確認他們是在群力公司任職經營
      等語（原審卷(三)三九、四○頁），供證固有歧異，然其並
      未證稱被告己○○、甲○○於任職自訴人公司期間有於詠
      旭公司經營業務部分則屬一致；再觀諸前開(1)之論載，證
      人陳佳翊有關投資之過程、詠旭公司如何經營等情之供證
      已不足採信，復稽之證人陳佳翊於原審復一再證稱；伊只
      是單純投資並未實際參與經營詠旭公司之業務，不清楚被
      告己○○、丙○○在公司擔任何項職務（原審卷(一)一○三
      、一○五、一○六頁，原審卷(三)三八、五一頁），是證人
      陳佳翊既未負責詠旭公司之經營，其之證述內容自亦不足
      引為證明被告己○○、甲○○有參與經營詠旭公司之證據
      。況被告己○○、甲○○於詠旭公司核准設立時，仍係擔
      任自訴人公司之人事經理及大陸地區辦公室經理之職務，
      已如前述，顯均非負責自訴人公司之Chiller機臺維修業
      務事項，則其二人縱為詠旭公司之董事、監察人職務，仍
      乏證據足資逕認其等之行為該當於公司法第三十二條前段
      競業禁止之規定。是以自訴人公司有否於詠旭公司核准設
      立前之九十一年五月二十日為解除有關被告戊○○等四人
      公司法上競業禁止之限制之相關股東會、董事會及製作會
      議紀錄等節之爭議，即毋庸為審酌。
    (4)又自訴人另提出詠旭公司變更董監事資料一節，觀諸內容
      僅足以證明該公司確有更換董監事之情事，但究不能據此
      推論係因被告戊○○所主導而為。又自訴人與被告戊○○
      終止僱傭契約後，被告戊○○是否有另邀原自訴人公司之
      員工另組群力公司，爭取自訴人之客戶情事，乃與被告等
      是否違反競業禁止之規定無涉，亦據自訴代理人陳明無訛
      （原審卷(二)七四頁），自亦不足以證明被告戊○○等確有
      違反競業禁止規定之情事。
    (5)綜上所陳，就系爭詠旭公司之投資設立一節，均無積極證
      據證明被告戊○○等四人有何違反公司法第三十二條前段
      競業禁止規定之情事，自難以刑法背信罪相繩。
  (四)再被告戊○○等四人有否將自訴人公司原有客戶轉移至詠旭
    公司一節：查：
    (1)自訴人此部分之指摘，係以證人即自訴人公司員工馬傳貴
      之證述為據。然觀諸其證詞，僅證稱去年（九十一年）間
      曾有一次受維修部秘書王筱鈴指示將台控公司客戶維修之
      機台送到詠旭公司，不清楚運送過去之目的，王筱鈴亦未
      告知原因（原審卷(一)三六一、三六二頁，原審卷(三)八五頁
      ），並未具體指明確切之時間及客戶名稱，而證人即詠旭
      公司實際負責人丁○○於原審則結稱不知有自訴人公司員
      工馬傳貴將自訴人公司客戶送交維修之Chiller機台送到
      詠旭公司之情事等情，是證人馬傳貴所證情節已難遽採；
      再證人馬傳貴復證稱：將客戶送交維修之Chiller機台送
      到詠旭公司時，並未向詠旭公司拿取簽收單（原審卷(三)八
      五、八六頁），亦與一般常情相違。再者衡諸馬傳貴上揭
      證述內容僅足證明王筱鈴曾有一次指示馬傳貴將自訴人公
      司客戶維修之機台送到詠旭公司，則此一次之轉送行為，
      既係肇因於王筱鈴之指示，依卷附事證資料，復無證據證
      明王筱鈴係受被告戊○○等人之指示處理，自難僅因王筱
      鈴係維修部秘書，即遽認必係受被告戊○○等人之指示而
      為。此外，證人馬傳貴之證述亦無足證明有自訴人所謂「
      逐漸將台控公司業務移轉至詠旭公司，致台控公司營收倏
      然遽降三分之二以上」之情事至明。
    (2)再關於自訴人以茂德科技股份有限公司（下稱茂德公司）
      為例，證明其客戶流失之情節。惟經原審向茂德公司函查
      結果略以：本公司迄今尚無向台控科技股份有限公司採
      購任何Chiller機台設備。又本公司現使用之Chiller機
      台雖係向多家原廠購買，但Chiller機台之維修保養相關
      事項，由於國內如台控科技、群力科技、杜商公司等設備
      供應商都具備相當水準之維修保養技術能力，本公司得視
      實際需求以臨時叫修方式委請上述任一家設備供應商派遣
      維修工程師到廠維修，並不限於一定要原廠工程師之維修
      服務。本公司目前曾接受台控科技、群力科技及杜商公司
      等在內之數家設備供應商之Chiller機台維修服務等情，
      有該公司九十三年三月二十日茂德（九三）字第○五九號
      函在卷可憑（原審卷(二)二八八、二八九頁）。揆諸茂德公
      司之復函，已清楚表稱該相關業界並非以原廠維修為必然
      ，該公司甚且視實際之需求狀況而洽詢適宜之廠商為維修
      之情形亦屬常情之有。從而自訴人之此項主張即無所憑據
      ，自訴人復未提出其他證據以供本院憑參，是所稱被告等
      四人有將自訴人客戶轉移至詠旭公司乙節，即非有據。
  (五)再者被告戊○○、丙○○有否指示王筱鈴將辛紜公司委託自
    訴人公司辦理Chiller裝機部分台改由詠旭公司製作，並將
    費用由詠旭公司取得一節。查：
    (1)辛紜公司委託自訴人公司辦理Chiller裝機九台，其中二
      台係由詠旭公司出具維修服務表、報價單、統一發票等情
      ，有前揭各書證為憑，並經證人即自訴人公司員工賴韋仲
      、謝文彬及詠旭公司負責人丁○○於原審具結證述（原審
      卷(一)二○四至至二一八頁；三四四至三四八頁；原審卷(三)
      七十至七五頁），堪認為實。
    (2)惟觀諸上開賴韋仲、謝文彬之證詞，均稱王筱鈴沒有告知
      伊等是何人指示，亦未告知換單（台控單換為詠旭單）之
      原因（原審卷(一)二○五、二○九、二一四頁），是其等證
      詞，並不足以證明王筱鈴係受被告戊○○、丙○○指示而
      為所謂改單之行為，又依卷附事證資料，復無證據證明王
      筱鈴係受被告戊○○等人之指示處理，是自訴人此部分指
      訴，亦難引為被告等不利之證據。
  (六)末以被告戊○○是否有自訴人指摘之妨害信用罪嫌乙節：
    (1)按刑法第三百十三條之妨害信用罪，係以行為人散布流言
      或以詐術損害他人之信用為其構成要件，所稱「散布流言
      」即將無稽之言，廣為散布於眾，俾眾週知之意，是刑法
      妨害信用罪，係以行為人向不特定人或多數人散布指摘足
      以毀損他人名譽之事，或將無稽之言散布於眾損害他人之
      信用，始克相當。
    (2)自訴人此部分指訴雖據證人林芳宏證述在卷（原審卷(一)一
      九八頁），惟已為被告戊○○所否認，則該證述是否屬實
     ，已堪置疑。再參諸林芳宏仍係自訴人公司之員工，復未
     令其具結，則其證言是否有偏頗之虞，亦非無疑。況依諸
     證人林芳宏之證述內容，乃被告戊○○係以行動電話告知
     ，依其之判斷，自訴人公司一年內有倒閉之疑慮，而以朋
     友之立場奉勸證人勿前往，且並無其他人聽到對話內容等
     （同上卷二○○、二○一頁）。是由該內容判斷，被告戊○○顯係以其個人曾任職自訴人公司之經驗，以朋友之立
     場對證人提出其個人之判斷意見，縱內容不利於自訴人公
     司，但尚難認其有散布流言、俾眾週知之意之意圖或行為
     ，難認與刑法妨害信用罪之要件該當。是以本院即難僅憑
     諸未經具結之利害關係人之陳述即形成被告戊○○有罪之
     確信，自訴人復未提出其他證據為佐，自不足單憑證人林
     芳宏之陳述，為認定被告戊○○有此部分犯行之依據。
五、綜上理由，自訴人所引證據各節，均不足以證明被告戊○○
    等四人確有自訴意旨所指之犯行，此外復無其他積極證據，
    足為被告等犯罪之佐證，應認不能證明被告戊○○等犯罪。
    至(一)自訴人於原審聲請傳訊證人洪榮宗律師、朱純玲以證明
    被告戊○○等人於自訴人公司之原來股權均係日商Ｔ─ＣＵ
    ＢＥ公司所信託登記；(二)自訴人代理人於本院聲請傳喚之證
    人即詠旭公司之勞保承辦人乙○○，就被告戊○○、丙○○
    係利用其配偶名義投資經營詠旭公司及證人丁○○並非詠旭
    公司實際負責人等情作證；(三)暨就詠旭公司設立登記，其股
    東繳納股金來源、被告戊○○、丙○○係利用其配偶名義投
    資經營詠旭公司及將自訴人客戶移至詠旭公司等情，聲請向
    財政部台灣省北區國稅局新竹縣分局函調詠旭公司九十一年
    度營利事業所得稅申報書及銷售對象（即台灣積體電路製造
    股份有限公司、聯華電子股份有限公司、華邦電子股份有限
    公司、茂德科技股份有限公司）之明細部分等情。然查：(一)
    縱然自訴人(一)部分之指述屬實，惟此乃僅關乎案外人日商Ｔ
    ─ＣＵＢＥ公司與被告戊○○等是否確有股權信託登記之糾
    葛，尚與本案無涉，(二)證人乙○○於本院到庭所為之證詞（
    見本院卷(二)六五、六六頁），均無從憑為不利於被告戊○○
    等之證據；(三)又自訴人代理人對聲請函查部分無法提出與本
    案待證事項之關聯性證據（本院卷(二)一九九頁），是(一)(三)部
    分本院認均無調查之必要，均附此敘明。
六、原審法院經審理結果，為被告戊○○、己○○、丙○○、甲○○無罪之諭知，經核並無不合。自訴人仍執陳詞以：由證
    人丁○○、陳佳翊、黃瑞容等人之供述矛盾，即足證明詠旭
    公司確係被告戊○○等人所投資經營，從而渠等對自訴人公
    司客戶移至詠旭公司及裝機費用由詠旭公司收取等情，應皆
    知情；另證人林芳宏有關被告戊○○妨害自訴人公司信用之
    證述並無瑕疵云云，指摘原審判決不當，而提起上訴。惟依
    諸上揭各節說明，均不足以證明被告戊○○、己○○、丙○○、甲○○確有自訴人所指稱之犯罪行為。是本件上訴為無
    理由，應予駁回。
據上論斷，應依刑事訴訟法第三百六十八條，判決如主文。
中    華    民    國     95    年    4    月    12    日
                  刑事第十八庭審判長法  官  溫耀源
                                    法  官  邱同印
                                    法  官  段景榕
以上正本證明與原本無異。
不得上訴。
                                    書記官  陳靜姿
中    華    民    國    95    年    4     月    12    日


司法院資訊處製作；財團法人民間司法改革基金會備份。
